【裁判字號】    95,訴,571
【裁判日期】    950706
【裁判案由】    拆屋還地等
【裁判全文】
臺灣臺南地方法院民事判決               95年度訴字第571號
原      告  龍星昇第五資產管理股份有限公司
法定代理人  乙○○
訴訟代理人  甲○○
被      告  丙○○○
上當事人間請求拆屋還地等事件，經本院於民國95年6月22日言
詞辯論終結，判決如下：
    主  文
被告應將坐落台南縣永康市○○段第一五一地號土地上，如附圖
所示，面積四十七點三六平方公尺之石棉瓦屋頂磚造平房拆除。
被告應給付原告新台幣壹仟玖佰捌拾捌元，及自民國九十五年五
月十日起至清償日止，按週年利率百分之五計算之利息，並自民
國九十五年三月三十日起至拆除建物交還前項土地之日止，按月
給付原告新台幣貳佰捌拾肆元。
原告其餘之訴駁回。
訴訟費用由被告負擔十分之七，餘由原告負擔。
本判決原告勝訴部分，於原告以新台幣貳拾貳萬壹仟元供擔保後
，得假執行。
原告其餘假執行之聲請駁回。
    事  實  及  理  由
一、原告起訴主張：
(一)原告於鈞院93年度執字第33827號拍賣抵押物強制執行事件中
  承買坐落台南縣永康市○○段第151號土地 (重測前為大灣段
  第388-3地號土地，下簡稱系爭土地)，該土地上有被告所起造
  之未保存登記建物，門牌號碼為台南縣永康市○○街129巷7號
  (下稱系爭建物)。原告於民國94年7月28日收到鈞院核發之權
  利移轉證書，依法取得系爭土地所有權，並於同年8月30日完
  成所有權移轉登記，執行程序拍賣公告記載未保存登記建物查
  非債務人所有，不在拍賣範圍，拍定後不點交。
(二)經查系爭未保存登記建物為被告所起造，故被告為建物所有權
  人及事實上處分權人，且因被告無任何使用原告所有土地之合
  法權源，原告自得依據民法第767條規定訴請被告拆屋還地。
(三)原告另依民法第179條不當得利或同法第184條侵權行為損害賠
  償之規定，自原告取得土地所有權之日起，請求被告給付使用
  土地之不當得利與損害賠償，每月新台幣 (下同)802 元 (計
  算式：66.86平方公尺X申報地價1,440X10%÷12＝802元/月，
  自94年8月30日起算至95年3月29日止已到期部分為7個月，合
  計5,614元)。爰起訴請求被告給付5,614元，並加計自起訴狀
  繕本送達翌日起算之法定遲延利息，以及自95年3月30日起至
  完成拆屋還地之日止，按月給付802元。
(四)聲明：
1.被告應將坐落台南縣用康市○○段第151地號土地上，如附圖
  所示，面積四十七點三六平方公尺之石棉瓦屋頂磚造平房拆除
  ，並將土地騰空返還原告。
2.被告應給付原告5,614元，及自起訴狀繕本送達之翌日起至清
  償日止，按週年利率百分之5計算之利息，並自95年3月30 日
  起至拆除建物交還前項土地之日止，按月給付原告802元。
3.原告願供擔保，請准宣告假執行。
二、被告則以：系爭建物係其所建，其對系爭土地沒有使用權利
    ，但其在系爭建物已居住二十幾年，如果拆除生活將陷入困
    境等語，資為抗辯，並聲明：原告之訴及假執行之聲請均駁
    回。
三、查系爭土地原為訴外人鄭寶聰所有，並經鄭寶聰以系爭土地
    為原告設定抵押權並借貸，嗣鄭寶聰因無法清償，經原告聲
    請本院以91年度拍字第2345號裁定准予拍賣系爭土地後，持
    該裁定聲請本院以93年度執字第33827號強制執行拍賣系爭
    土地，並於94年5月26日進行特別拍賣時，因無人出價而由
    原告以620,000元承受，本院復於94年7月22日核發權利移轉
    證書，經原告於94年7月28日收受權利移轉證書，並於94年8
    月30日辦理所有權移轉登記等情，凡此有本院調閱93年度執
    字第33827號執行卷內附之91年度拍字第2345號拍賣抵押物
    裁定、94年5月26日拍賣不動產筆錄、不動產權利移轉證書
    、送達證書，及原告所提土地登記簿謄本附卷可稽。按拍賣
    之不動產，買受人自領得執行法院所發給權利移轉證書之日
    起，取得該不動產所有權，債權人承受債務人之不動產者亦
    同。強制執行法第98條定有明文。查系爭土地既由原告承受
    ，並於94年7月28日收受本院民事執行處所發權利移轉證書
    ，則原告自該日起即已取得系爭土地所有權。
四、次查原告主張系爭建物為被告所建，且為被告無權占有等情
    ，業為被告所是認。按所有人對於無權占有或侵奪其所有物
    者，得請求返還之。對於妨害其所有權者，得請求除去之。
    有妨害其所有權之虞者，得請求防止之。民法第767條定有
    明文。又按以無權占有為原因，請求返還所有物之訴，被
    告對原告就其物有所有權存在之事實無爭執，而僅以非無權
    占有為抗辯者，原告於被告無權占有之事實，無舉證責任。
    被告應就其取得占有，係有正當權源之事實證明之。如不能
    證明，則應認原告之請求為有理由（最高法院72年度台上字
    第1552號判決參照）。復按土地及其土地上之建築物，同屬
    於一人所有，而僅以土地或僅以建築物為抵押者，於抵押物
    拍賣時，視為已有地上權之設定，民法第876條第1項定有明
    文。是以法定地上權須以抵押權設定時土地及其上之建物全
    部均同屬一人所有為成立要件。查系爭土地原為訴外人鄭寶
    聰所有，而系爭未保存登記建物業經被告自承為其所建，則
    系爭土地與系爭建物非屬同一人所有，本院拍賣系爭土地並
    由原告承受、取得土地所有權，自無民法第876條第1項法定
    地上權之適用。此外，被告既自承其就系爭土地並無所有權
    ，則原告依民法第767條所有物返還請求權及妨害除去請求
    權，請求被告將坐落系爭土地上，如附圖所示之47.36平方
    公尺之石棉瓦屋頂磚造平房拆除，並將土地騰空交還原告，
    於法有據，應予准許。
五、又無權占有他人土地，可能獲得相當於租金之利益，為社會
    通常之觀念。其依不當得利之法則請求返還不當得利，以無
    法律上之原因而受利益，致他人受有損害為其要件，故得請
    求返還之範圍，固應以對方所受之利益為度，非以請求人所
    受損害若干為準（最高法院61年度台上字第1695號判例、92
    年度台上字第324號判決參照)。又依土地法第105條準用同
    法第97條規定，建築基地之租金，按申報地價年息百分之10
    為限，然此係指基地租金之最高限額，仍須參酌基地之位置
    、工商繁榮程度、承租人利用基地之經濟價值及所受之利益
    ，並與鄰地租金比較以為決定，非必達申報總地價年息之百
    分之10（最高法院61年臺上字第1695號、46年臺上字第855
    號、68年臺上字第3071號判例參照）。本件被告無權占有系
    爭土地，則原告依民法第179條不當得利之規定，請求上訴
    人返還所受利益之價額，亦屬有據。經斟酌系爭土地之現況
    ：1.大眾運輸條件方面：主要道路規劃及路況、交通工具尚
    可，停車便利性適中。2.市場學校及公共設施接近性：市場
    、學校尚近，醫院、郵局等設施不太遠。3.里鄰環境：寧適
    性、出入便利、空氣品質尚可、人口密度低。4.土地形狀及
    地勢：地形梯形、地勢平坦。5.土地個別因素：面積過小、
    寬度及深度適中、位置為裡地、地質適建築。凡此有本院調
    閱93年度執字第33827號執行卷所附不動產現況分析表可參
    。本院審酌上開土地現況，認被告應返還之利益以系爭土地
    申報地價之年息百分之五計算為適當。又原告於94年7月28
    日取得系爭土地所有權，已如前述，則原告請求被告自94年
    8月30日起給付占用系爭土地相當於租金之不當得利，該起
    算日既在伊取得系爭土地之後，自無不可。再依原告所提系
    爭土地於95年4月3日申領之土地登記謄本所載當期申報地價
    為每平方公尺1,440元，亦有土地登記謄本可按，依此，原
    告主張被告無權占用系爭土地，請求被告按月給付之不當得
    利，以284元為適當 (47.36平方公尺X1,440元X5%÷12＝284
    元，元以下四捨五入)。則原告請求自94年8月30日起至95年
    3 月29日止已到期之7個月不當得利，經核算為1,998元。綜
    此，原告所請求被告給付之相當於租金之不當得利為1,988
    元，及自起訴狀繕本送達之翌日即95年5月10日起至清償日
    止，按年息百分之5計算之利息，並自95年3月30日起至拆除
    建物並交還系爭土地之日止，按月給付284元之相當於租金
    之不當得利，為有理由，應予准許，逾此之請求，為無理由
    ，應予駁回。
六、原告陳明願供擔保，聲請宣告假執行，就原告勝訴部分，核
    無不合，爰酌定相當擔保金額准許之。至原告敗訴部分，其
    假執行之聲請，失所附麗，應併予駁回。
七、據上論結：原告之訴為一部有理由、一部無理由，依民事訴
    訟法第79條、第390條第2項，判決如主文。
中    華    民    國    95    年    7     月    6     日
                  民事第四庭   法    官  林富郎
以上正本係照原本作成
如對本判決上訴，須於判決送達後20日內向本院提出上訴狀
中    華    民    國    95    年    7     月    6     日
                                書記官  卓春成


司法院資訊處製作；財團法人民間司法改革基金會備份。
